【裁判字號】    92,上訴,1878
【裁判日期】    920807
【裁判案由】    偽造文書等
【裁判全文】
臺灣高等法院刑事判決                          九十二年度上訴字第一八七八號
    上  訴  人  臺灣板橋地方法院檢察署檢察官
    被      告  甲○○
右上訴人因偽造文書等案件，不服臺灣板橋地方法院九十一年度訴字第二一一四號，
中華民國九十二年五月十二日第一審判決（起訴案號：臺灣板橋地方法院檢察署九十
一年度偵字第一六一三三號），提起上訴，本院判決如左：
    主  文
原判決撤銷。
甲○○行使偽造私文書，足以生損害於他人，處有期徒刑肆月，如易科罰金，以參佰
元折算壹日。
「計程車租賃契約書」上偽造之「江育仁」簽名壹個、指印參枚，「臺北縣營業小客
車駕駛人第０八０五一二號（江育仁名義）執業登記證」上「甲○○」照片壹張、「
中華民國交通部製發（江育仁名義）汽車駕駛執照」上「甲○○」照片壹張均沒收。
    事  實
一、甲○○於民國八十九年間因違反毒品危害防制條例案件，經臺灣板橋地方法院以
    八十九年度板簡字第四一八號判處有期徒刑三月，如易科罰金，以三百元折算一
    日，嗣於八十九年七月十一日判決確定；復另犯施用第二級毒品罪，經同上法院
    判處有期徒刑七月，嗣經本院於九十年十二月十二日判決上訴駁回確定；二罪併
    予執行，於九十一年十一月六日縮短刑期執畢出監（再犯本罪，未構成累犯）；
    詎其猶不知悔改，明知於九十年八月間某日（起訴書略載為九十年間），在台北
    縣新莊市○○路大漢橋附近（起訴書誤載為板橋市），拾獲江育仁所有而脫離其
    本人持有之「江育仁」名義之「臺北縣營業小客車駕駛人第０八０五一二號執業
    登記證」、「中華民國交通部製發汽車駕駛執照」（以下簡稱執業登記證、駕駛
    執照）各一張（該執業登記證及駕駛執照係江育仁所有而置放在其車牌號碼Ｍ七
    －七九五號計程車上，嗣於八十九年四月二十五日，江育仁將上開計程車停放於
    台北市○○區○○路三段一一三巷二十二號前，前開執業登記證及駕駛執照遭人
    竊取，為脫離其本人持有之物），竟意圖為自己不法之所有，將之攜返台北縣板
    橋市○○路○段四一六巷二十七號之一住處，予以侵占入己。嗣甲○○又基於變
    造特種文書之犯意，於九十年十月十九日，在台北縣板橋市○○路某照相館內，
    將其自己之照片各一張接續換貼在拾得「江育仁」之駕駛執照及執業登記證上，
    並利用不知情之照相館店員予以護貝完成變造「江育仁」名義之駕駛執照及執業
    登記證特種文書，足以生損害於江育仁及交通監理機關對駕駛執照、計程車營業
    資料管理之正確性。嗣甲○○意圖為自己不法之所有，於九十年十月二十日下午
    五時四十分許，由不知情之劉政賓（涉犯本案，另經檢察官為不起訴處分）陪同
    ，前往台北縣板橋市○○○路一九三巷十七弄七之四號乙○○住處，向乙○○佯
    稱其係江育仁本人，並虛報姓名、年籍與聯絡電話，復提供上開證件予乙○○影
    印而行使之，足以生損害於江育仁及交通監理機關對駕駛執照、計程車營業資料
    管理之正確性；甲○○並基於偽造私文書且加以行使之犯意，在上開板橋市○○
    ○路一九三巷口與乙○○所簽訂之「計程車租賃契約書」承租人欄內，偽簽「江
    育仁」之簽名一個並按捺指印三枚，偽造「江育仁」名義之「計程車租賃契約書
    」（約定每日租金新台幣「下同」五百元，每五日一期車租二千五百元），並持
    以行使交付乙○○收執，使乙○○陷於錯誤，誤信甲○○即為江育仁本人，且有
    駕駛營業小客車之資格，而交付甲○○車牌號碼七Ｌ︱五六五號營業計程車一輛
    （詐取計程車），足以生損害於乙○○及江育仁本人。嗣因甲○○未依約給付租
    金將近一個月之久（計租金一萬五千元；扣除租車當日先付租金一千元及甲○○
    於租車十餘日後因未按期繳納車租，經乙○○予以催繳，甲○○始又繳交車租二
    千元；此後即無法聯絡甲○○），又未返還所租用之計程車；迨於九十年十一月
    二十一日乙○○經修車廠友人告知，上開車牌號碼Ｍ七︱七九五號計程車因碰撞
    損壞棄置於台北縣陽明街與英士路上之停車格後，始循址取回車輛後，至此乙○
    ○始知受騙。
二、案經乙○○訴由臺灣板橋地方法院檢察署檢察官暨同署檢察官自動檢舉偵查起訴
    。
    理  由
一、右揭事實，業據被告甲○○於偵查與原審調查、審理及本院調查時供承屬實，核
    與告訴人乙○○於偵查中與原審調查、審理及本院調查時指訴之情節相符；並經
    被害人江育仁於警訊中證述失竊上開執業登記證與駕駛執照及證人劉政賓於偵查
    中證述租車之情節經核各相符合；並有計程車租賃契約書與駕駛執照、執業登記
    證與被害人江育仁向台北市政府警察局大同分局民族派出所報案之受理各類案件
    紀錄表各一紙（均影本）在卷可稽（臺灣板橋地方法院檢察署九十一年度偵字第
    五八四六號偵查卷第二十頁至第二十二頁；第二十四頁正反面；第四○頁）。本
    件事證明確，被告犯行應堪認定。
二、查被告甲○○於如事實欄所述之時地，將其自己之照片各一張接續換貼在拾得「
    江育仁」之駕駛執照及執業登記證上，並利用不知情之照相館店員予以護貝完成
    變造「江育仁」名義之駕駛執照及執業登記證等特種文書，係以單一犯意接續實
    施變造特種文書罪犯行，應僅論以一罪。被告利用不知情之照相館店員予以護貝
    完成變造「江育仁」名義之駕駛執照及執業登記證特種文書，應論以間接正犯；
    其於變造上揭「江育仁」名義之駕駛執照及執業登記證後，隨後持以行使，均足
    以生損害於江育仁及交通監理機關對駕駛執照、計程車營業資料管理之正確性；
    又被告甲○○偽造「江育仁」簽名並捺其指印於事實欄所述之前開「計程車租賃
    契約書」上，並持以行使交付乙○○，亦足以生損害於乙○○及江育仁；被告偽
    造「江育仁」簽名（即署押）與指印之行為，均為偽造私文書之部分行為，均不
    另論罪。被告甲○○變造上開駕駛執照及執業登記證及偽造上揭「計程車租賃契
    約書」；隨後分別持以行使，該變造特種文書與偽造私文書之低度行為均應為行
    使之高度行為所吸收，均不另論罪。核被告甲○○所為，係犯刑法第三百三十七
    條之侵占脫離本人持有物罪，同法第二百十六條、第二百十二條之行使變造特種
    文書罪，同法第二百十六條、第二百十條之行使偽造私文書罪，及同法第三百三
    十九條第一項之詐欺取財罪。被告所犯脫離本人持有物罪、行使變造特種文書罪
    、行使偽造私文書罪及詐欺取財罪間，有方法目的之牽連關係，為牽連犯，應依
    刑法第五十五條之規定從一重依行使偽造私文書罪處斷。
三、對於檢察官上訴與原審判決之判斷：檢察官依告訴人乙○○之請求提起上訴，指
    稱被告甲○○涉犯本罪後，並未完全清償告訴人損害，顯見被告並無悔意等語。
    經查：被告甲○○雖與告訴人成立和解金額一萬八千元一節，惟只是告訴人乙○
    ○應被告甲○○之請求而書立，於原審審理時被告甲○○實際僅支付一萬五千元
    ，餘款三千元被告甲○○尚未支付等情，業據被告甲○○於本院調查時供承在卷
    ，並有被告甲○○親筆書立之欠款書據一張在卷足憑（本院卷第二七頁、二九頁
    ）；且被告甲○○迄至本院審理時仍未清償告訴人乙○○，足見被告並無悔意至
    明，檢察官提起本件上訴為有理由。原審對於被告予以論罪科刑，固非無見。惟
    查：(一)、被告甲○○以其所有之照片換貼在撿得之上開變造之駕駛執照及執業登
    記證上，嗣利用不知情之照相館店員予以護貝完成變造等情，已如上述。由此可
    見，被告甲○○顯然利用無犯罪意思者實施前開變造特種文書犯罪行為，應論以
    間接正犯。原判決理由就該部分漏未說明，容有疏漏。(二)、被告甲○○並未完全
    與告訴人乙○○達成和解，尚有餘款尚未清償，已如前述。原判決理由欄第二段
    末卻記載為被告甲○○「已與被害人乙○○達成和解，返還所詐得之營業計程車
    並賠償所造成之損害」等語，顯然與實情不符，而有未妥。原判決既有上開可議
    之處，顯屬無可維持，自應由本院撤銷改判。爰審酌被告甲○○利用拾得他人之
    駕駛執照及執業登記證後，予以變造，再持向告訴人乙○○詐租計程車實施犯罪
    ，且於犯後尚未完全清償告訴人之損害，及被告犯後態度尚稱良好等一切情狀，
    改判如主文第二項所示之刑，並諭知易科罰金之折算標準，以示懲儆。
四、被告以「江育仁」名義所製作之「計程車租賃契約書」一件，業經行使交付乙○
    ○收執，已非被告所有之物，公訴人請求對之宣告沒收，雖屬無據，但其上「江
    育仁」名義之簽名一個、指印三枚，則係被告所偽造之署押，應依刑法第二百十
    九條之規定宣告沒收。又「臺北縣營業小客車駕駛人第０八０五一二號（江育仁
    名義）執業登記證」、「中華民國交通部製發（江育仁名義）汽車駕駛執照」各
    一張，係被告甲○○所拾得，所有權均仍屬江育仁所有，公訴人請求對之宣告沒
    收，容有誤會，但其上所換貼之「甲○○」照片各一張，均係被告所有供變造特
    種文書犯罪用之物，雖未扣案，惟因無法證明業已滅失，故均應依刑法第三十八
    條第一項第二款之規定對之宣告沒收。
五、被告於本院審理時，經合法傳喚，無正當理由不到庭，爰不待其陳述，逕行判決
    。
據上論斷，應依刑事訴訟法第三百六十九條第一項前段、第三百六十四條、第三百七
七十一條、第二百九十九條第一項前段，刑法第三百三十七條、第二百十六條、第二
百十二條、第二百十條、第三百三十九條第一項、第五十五條、第四十一條第一項前
段、第二百十九條、第三十八條第一項第二款，罰金罰鍰提高標準條例第一條前段、
第二條，判決如主文。
本案經檢察官劉家芳到庭執行職務。
中      華      民      國    九十二    年      八      月      七      日
                              臺灣高等法院刑事第二十三庭
                                  審判長法  官  黃  瑞  華
                                        法  官  宋      祺
                                        法  官  陳  坤  地
右正本證明與原本無異。
如不服本判決，應於收受送達後十日內向本院提出上訴書狀，其未敘述上訴之理由者
並得於提起上訴後十日內向本院補提理由書（均須按他造當事人之人數附繕本）。
                                        書記官  陳  建  邦
中      華      民      國    九十二    年      九      月      三      日
附錄：本案論罪科刑法條全文
刑法第二百十條
偽造、變造私文書，足以生損害於公眾或他人者，處五年以下有期徒刑。
刑法第二百十二條
偽造、變造護照、旅券、免許證、特許證及關於品行、能力服務或其他相類之證書、
介紹書，足以生損害於公眾或他人者，處一年以下有期徒刑、拘役或三百元以下罰金
。
刑法第二百十六條
行使第二百十條至第二百十五條之文書者，依偽造、變造文書或登載不實事項或使登
載不實事項之規定處斷。
刑法第三百三十七條
意圖為自己或第三人不法之所有，而侵占遺失物、漂流物或其他離本人所持有之物者
，處五百元以下罰金。
刑法第三百三十九條
意圖為自己或第三人不法之所有，以詐術使人將本人或第三人之物交付者，處五年以
下有期徒刑、拘役或科或併科一千元以下罰金。
以前項方法得財產上不法之利益或使第三人得之者，亦同。
前二項之未遂犯罰之。


司法院資訊處製作；財團法人民間司法改革基金會備份。
